---
title: "Series Temporais - lista 1"
author: "Clevia Bento de Oliveira"
date: "18/03/2022"
output:
  pdf_document: default
  html_document: default
---

# Lista 1 de exercicio Séries Temporais 

```{r}
rm(list = ls())
```

# banco de dados utilizado para resolução da lista

```{r}
library(readxl) 
bebida <- read_excel("C:/Users/Clevia/Documents/series temporais/Conjuntos de dados.XLS", 
                                 sheet = "M-Bebida")
head(bebida)
energia <- read_excel("C:/Users/Clevia/Documents/series temporais/Conjuntos de dados.XLS", 
                                 sheet = "M-Energia")
head(energia)
IPI <- read_excel("C:/Users/Clevia/Documents/series temporais/Conjuntos de dados.XLS", 
                                 sheet = "M-IPI")
head(IPI)
```

# pacotes utilizados
```{r, message=FALSE, warning=FALSE}
library(tidyverse)
library(TTR)
library(forecast)
```

## Questão 1

Considerando os dados (M-Energia) do anos de janeiro de 1968 à dezembro de 1969 sobre consumo de energia elétrica no estado do Espírito Santo:  

letra a - Faça um gráfico das observações.  
letra b - Estime a tendência por meio da utilização de um polinômio de primeira ordem.  
letra c - Calcule as médias móveis por trimestre e por quadrimestre. Em seguida, adicione essas informações ao gráco das observações obtido no item a).

## selecionando o periodo de tempo de janeiro de 1968 à dezembro de 1969

```{r}
energia2 <- energia[1:24,3]
```

## transformando em série temporal 

```{r}

energia_serie <- ts(energia2, start=1968, freq=12)
```

## linha de tendência

```{r}
N <- nrow(energia_serie)
Tempo <- 1:N
X.lm <- lm(energia_serie ~ Tempo)
X.pred <- predict(X.lm) ## Previsão da série observada
M <- seq(as.Date("1968/1/1"),as.Date("1969/12/1"),"months")
plot(M, energia_serie, type="l")
lines(M, X.pred, col= "red", lwd=2,lty=2)
```

## media móvel por trimestre
```{r}
energiaM3<- SMA(energia_serie, n=3)

plot(energia_serie)
points(energiaM3, pch=20, col="darkgreen")
```

## media movel por quadrimestre

```{r}
energiaM4<- SMA(energia_serie, n=4)

plot(energia_serie)
points(energiaM4, pch=20, col="darkgreen")
```

# questão 2 

Analise cada um dos conjuntos de dados abaixo e ajuste um modelo para tendências, sazonalidade ou contendo ambas de acordo com o que for adequado a cada problema.

##letra a

### modelo aditivo 

```{r}
bebida_serie <- ts(bebida[,2], start=1985, freq=12)

bebida_adt <- decompose(bebida_serie)
plot(bebida_adt, col= "darkgreen" )
```

### para o modelo multiplicativo

```{r}
bebida_mult =decompose(bebida_serie,type = "mult")
plot(bebida_mult, col= "darkgreen" )
``` 

### estimar tendencia

```{r}
bebida_trend <- bebida_mult$trend
plot(bebida_trend, col= "darkgreen" )
```

## letra b 

```{r}
IPI_serie <- ts(IPI[,2], start=1985, freq=12)
```

## modelo aditivo 

```{r}
IPI_adt <- decompose(IPI_serie)
plot(IPI_adt, col= "darkblue" )
```

### para o modelo multiplicativo

```{r}
IPI_mult =decompose(IPI_serie,type = "mult")
plot(IPI_mult, col= "darkblue")
```

### estimar tendencia

```{r}
IPI_trend <- IPI_mult$trend
plot(IPI_trend, col= "darkblue")
```

## letra c 

```{r}
energia2_serie <- ts(energia[,2], start=1968, freq=12)
```

### modelo aditivo 

```{r}
energia2_adt <- decompose(energia2_serie)
plot(energia2_adt, col= "purple")
```

### para o modelo multiplicativo

```{r}
energia2_mult =decompose(energia2_serie,type = "mult")
plot(energia2_mult, col= "purple")
```

### estimar tendencia

```{r}
energia2_trend <- energia2_mult$trend
plot(energia2_trend, col= "purple")
```

# questão 3

Analise cada um dos conjuntos de dados abaixo e ajuste um modelo de suavização exponencial de acordo com o que for adequado a cada problema.

## letra a

### transformando bebida em serie temporal

```{r}
bebida_serie <- ts(bebida[,2], start=1985, freq=12)
```

## Gráfico

```{r}
plot(bebida_serie)
N2 <- nrow(bebida_serie)
Tempo <- 1:N2
X.lm2 <- lm(bebida_serie ~ Tempo)
X.pred2 <- predict(X.lm2) ## Previsão da série observada
M2 <- seq(as.Date("1985/1/1"),as.Date("2000/7/1"),"months")
plot(M2, bebida_serie, type="l")
lines(M2, X.pred2, col= "red", lwd=2,lty=2)
```

## neste caso iremos utilizar a Suavização Exponencial de Holt pois a serie posui tendencia 

```{r}
modelo_bebida <- HoltWinters(bebida_serie, gamma = FALSE)
```

## valores estimados da serie

```{r}
head (modelo_bebida$fitted)
```

## gráfico 

```{r}
plot(bebida_serie)
lines(modelo_bebida$fitted[,1],pch = 18, col = "red", type = "b", 
      lty = 2, lwd = 1)
```

#letra b

## transformando IPI em serie temporal

```{r}
IPI_serie <- ts(IPI[,2], start=1985, freq=12)
```

##Gráfico

```{r}
plot(IPI_serie)
N3 <- nrow(IPI_serie)
Tempo <- 1:N3
X.lm3 <- lm(IPI_serie ~ Tempo)
X.pred3 <- predict(X.lm3) ## Previsão da série observada
M3 <- seq(as.Date("1985/1/1"),as.Date("2000/7/1"),"months")
plot(M3, IPI_serie, type="l")
lines(M3, X.pred3, col= "red", lwd=2,lty=2)
```

## utilizando a Suavização Exponencial de Holt Winters pois a serie possui tendencia de sazonalidade aditiva

```{r}
modelo_IPI <- HoltWinters(IPI_serie)
```

## valores estimados da serie

```{r}
head(modelo_IPI$fitted)
```

## gráfico 

```{r}
plot(IPI_serie)
lines(modelo_IPI$fitted[,1],pch = 18, col = "red", type = "b", 
      lty = 2, lwd = 1)
```

#letra c 

## transformando em serie temporal

```{r}
energia2_serie <- ts(energia[,2], start=1968, freq=12)
```

## Gráfico

```{r}
plot(energia2_serie)
N4 <- nrow(energia2_serie)
Tempo <- 1:N4
X.lm4 <- lm(energia2_serie ~ Tempo)
X.pred4 <- predict(X.lm4) ## Previsão da série observada
M4 <- seq(as.Date("1968/1/1"),as.Date("1979/9/1"),"months")
plot(M4, energia2_serie, type="l")
lines(M4, X.pred4, col= "red", lwd=2,lty=2)
```

## Ajustando a suavização exponencial Simples pois a serie não possui tendencia

```{r}
modelo_energia2 <- HoltWinters(energia2_serie, beta = F,gamma = F)

```

## valores estimados da serie
```{r}
head(modelo_energia2$fitted)
```

## gráfico 

```{r}
plot(energia2_serie)
lines(modelo_energia2$fitted[,1],pch = 18, col = "red", type = "b", 
      lty = 2, lwd = 1)
```
